ACORDAO-COMPLETO-2480077

ACÓRDÃO 8583/2021 ATA 19/2021 - PRIMEIRA CÂMARA

VISTOS, relatados e discutidos estes autos que tratam de pedidos de reexame interpostos por Maria Alice Alves Viana e Arnildo Santos Nascimento em face do Acórdão 5112/2019-TCU-Primeira Câmara, por meio do qual esta Corte de Contas considerou ilegais os atos de concessão de aposentadoria emitidos em favor dos recorrentes;
ACORDAM os ministros do Tribunal de Contas da União, reunidos em Sessão da 1ª Câmara, ante as razões expostas pelo relator e com fundamento nos arts. 33 e 48 da Lei 8.443/1992, em:
9.1. considerar prejudicado o presente pedido de reexame;
9.2. considerando o que restou decidido pelo Supremo Tribunal Federal no RE 636.553, tornar insubsistente o Acórdão 5112/2019-TCU-Primeira Câmara em relação aos recorrentes;
9.3. consignar, na base de dados do sistema Sisac, a anotação de registro tácito dos atos de concessão de aposentadoria emitidos em favor da Sra. Maria Alice Alves Viana (Sisac: 10003371-04-2003-000116-0) e do Sr. Arnildo Santos Nascimento (Sisac: 10003371-04-2001-000026-6) ;
9.4. encaminhar cópia desta deliberação aos recorrentes e à Diretoria de Inativos e Pensionistas do Exército.

Pedido de reexame interposto em face de decisão que considerou ilegais os atos de aposentadoria emitidos em favor dos recorrentes.

Primeira Câmara

3. Recorrentes: Maria Alice Alves Viana (XXX.014.251-XX); Arnildo Santos Nascimento (XXX.963.747-XX).

13.1. Ministros presentes: Benjamin Zymler (na Presidência), Vital do Rêgo (Relator) e Jorge Oliveira.
13.2. Ministro-Substituto convocado: Marcos Bemquerer Costa.
13.3. Ministro-Substituto presente: Weder de Oliveira.

VITAL DO RÊGO

Ministro-Substituto Augusto Sherman Cavalcanti.

Adoto como Relatório, com os devidos ajustes de forma, a instrução elaborada no âmbito da Secretaria de Recursos (peça 59) , com a qual se manifestou de acordo o corpo gerencial daquela unidade técnica especializada (peça 60) , a seguir transcrita:
INTRODUÇÃO
1.	Trata-se de pedidos de reexame (peças 25 e 27) interpostos pelos Srs. Arnildo Santos Nascimento e Maria Alice Alves Viana, contra o Acórdão 5112/2019-TCU-Primeira Câmara (peça 18) , que teve como relator o Excelentíssimo Senhor Ministro Substituto Augusto Sherman Cavalcanti.
1.1. A deliberação recorrida apresenta o seguinte teor:
VISTOS, relatados e discutidos estes autos, 
ACORDAM os Ministros do Tribunal de Contas da União, reunidos em sessão da Primeira Câmara, diante das razões expostas pelo Relator, e com fundamento nos arts. 1º, inciso V, e 39, inciso II, ambos da Lei 8.443/92, c/c o art. 259, inciso II, do regimento Interno, em: 
9.1. considerar legal o ato constante da peça 10, relativo à aposentadoria de Carlos Sérgio da Costa Viana, autorizando-lhe o registro respectivo, nos termos do § 1º do art. 260 do Regimento Interno desta Corte de Contas; 
9.2. considerar legal o ato visto à peça 11, relativo à aposentadoria de Hildeu dos Santos, com a ressalva de que não mais está recebendo a vantagem da Lei 10.698/2003, autorizando-lhe o registro respectivo, nos termos do art. 6º, § 1º, da Resolução 206/2007 c/c o art. 260, §§ 1º e 4º, do Regimento Interno desta Corte de Contas; 
9.3. considerar prejudicada a análise de mérito do ato constante da peça 9, alusivo à aposentadoria de Carlos Roque Teles de Menezes, pela perda de seu objeto, a teor do art. 7º, inciso I, da Resolução 206/2007 c/c o art. 260, § 5º, do Regimento Interno desta Corte de Contas; 
9.4. considerar ilegais os atos espelhados às peças 8, 12 e 13, relativos às aposentadorias de Arnildo Santos Nascimento, Otoniel Gabriel de Medeiros Filho e de Maria Alice Alves Viana, negando-lhes os respectivos registros, nos termos do art. 260, § 1º, do Regimento Interno desta Corte de Contas;
9.5. dispensar o ressarcimento das importâncias recebidas indevidamente de boa-fé, nos termos da Súmula 106 deste Tribunal;
9.6. determinar ao órgão de origem que:
9.6.1 com fundamento nos arts. 71, inciso IX, da Constituição Federal e 262 do Regimento Interno desta Corte, no prazo de quinze dias, contados a partir da ciência da presente deliberação, comunique aos interessados o inteiro teor deste acórdão e, após, faça cessar todos os pagamentos decorrentes dos atos 8, 12 e 13 que tratam das aposentadorias de Arnildo Santos Nascimento, Otoniel Gabriel de Medeiros Filho e de Maria Alice Alves Viana, ora impugnados, sob pena de responsabilidade solidária da autoridade administrativa omissa; 
9.6.2 esclareça ao inativo Arnildo Santos Nascimento que poderá permanecer aposentado com proventos proporcionais a 30/35 avos, devendo ser emitido e novo ato concessório para apreciação do Tribunal; 
9.6.3 esclareça aos exservidores Otoniel Gabriel de Medeiros Filho e Maria Alice Alves Viana que, após excluído o tempo de atividade rural, poderão retornar à atividade para completar o tempo faltante para a inativação, ou recolher, de forma indenizada, as contribuições previdenciárias relativas ao tempo de atividade rural, devendo ser emitidos novos atos para oportuna deliberação do Tribunal;
9.6.4 esclareça aos interessados que o efeito suspensivo proveniente de eventual interposição de recurso junto a este Tribunal não os exime da devolução dos valores indevidamente percebidos após a notificação, em caso de não provimento desse recurso;
9.6.5 observe os termos da IN 55/2007;
9.7. determinar à Sefip que:
9.7.1 dê ciência deste acórdão, bem como das demais peças que o fundamentam, ao órgão de origem;
9.7.2 monitore, com rigor, a implementação das medidas determinadas nos itens 9.6.1 a 9.6.5 supra; e
9.7.3 cumpridos os termos do acórdão, arquive os autos (grifos acrescidos) .
HISTÓRICO 
2.	Relativamente à aposentadoria de Arnildo Santos Nascimento, foi utilizado tempo de aluno aprendiz no total de 2 anos, 3 meses e cinco dias. A certidão apresentada pelo inativo, constante da peça 1, p. 45, não fornece outras informações senão àquelas concernentes à admissão e desligamento, período letivo e tempo líquido empregado, longe, pois, de corresponder às prescrições da Súmula 96 deste Tribunal:
"Conta-se para todos os efeitos, como tempo de serviço público, o período de trabalho prestado, na qualidade de aluno-aprendiz, em Escola Pública Profissional, desde que comprovada a retribuição pecuniária à conta do Orçamento, admitindo, como tal, o recebimento de alimentação, fardamento, material escolar e parcela de renda auferida com a execução de encomendas para terceiros". 
2.1. Quanto à aposentadoria da Sra. Maria Alice Alves Viana, houve o aproveitamento de tempo em atividade rural sem comprovação das correspondentes contribuições previdenciárias, o que está em desacordo com a jurisprudência deste Tribunal.
ADMISSIBILIDADE
3.	Reiteram-se os exames de admissibilidade realizados pelo Sar/Serur (peças 28 e 29) , no sentido de conhecer dos pedidos de reexame interpostos, suspendendo-se os efeitos dos subitens 9.4, 9.6, 9.6.1, 9.6.2 e 9.6.3 do Acórdão 5112/2019-TCU-Primeira Câmara, em relação aos recorrentes, nos termos do art. 48 da Lei 8.443/92 c/c arts. 285 e 286, parágrafo único, do Regimento Interno/TCU. O Excelentíssimo Senhor Ministro Vital do Rêgo, mediante despacho de peça 33, concordou com o exame desta unidade técnica.
PRELIMINAR DE REGISTRO TÁCITO 
4.	Cumpre observar que os atos de aposentadoria dos recorrentes (peças 8 e 12) foram disponibilizados ao TCU em 26/3/2001 (para Arnildo Santos Nascimento) e em 9/7/2004 (para Maria Alice Alves Viana) e julgados ilegais em Sessão de 2/7/2019 da Primeira Câmara (peça 18) .
4.1. De acordo com as disposições do Acórdão 587/2011-TCU-Plenário, da Relatoria do E. Ministro Valmir Campelo, vinha esta Corte decidindo que o transcurso de mais de cinco anos desde a entrada do ato de pessoal no TCU, embora não consolidasse situações de ilegalidade, em razão da precariedade dos atos de concessão, cuja natureza é complexa, gerava a necessidade de instauração do contraditório.
4.2. A consolidação de atos sujeitos a registro manifestamente ilegais, em razão do transcurso de grande lapso temporal, em respeito ao princípio da segurança jurídica, só era admitida pelo TCU em situações excepcionais, quando caracterizada a irreversibilidade da situação fática do interessado ou demonstrado que este estaria sujeito a prejuízo insuportável, caso o correspondente ato de concessão fosse julgado ilegal (cf., e.g., Acórdão 2251/2014-TCU-Plenário, Relator E. Ministro Bruno Dantas) .
4.3. No entanto, em 19/2/2020, o Pretório Excelso, ao julgar o Recurso Extraordinário 636.553/RS, apreciando o tema 445 da repercussão geral, fixou a seguinte tese:
Em atenção aos princípios da segurança jurídica e da confiança legítima, os Tribunais de Contas estão sujeitos ao prazo de 5 anos para o julgamento da legalidade do ato de concessão inicial de aposentadoria, reforma ou pensão, a contar da chegada do processo à respectiva Corte de Contas.  
4.4. Naquela ocasião, o Relator, E. Ministro Gilmar Mendes, fundamentou a adoção do prazo de cinco anos por analogia ao prazo previsto no Decreto 20.910/1932, tendo mencionando, ainda, ser esse lapso temporal equivalente ao previsto nas Leis 9.873/1999 e 9.784/1999.
4.5. Assim, estabeleceu o prazo de cinco anos para que o Tribunal de Contas aprecie o ato, autorizando ou negando o respectivo registro.  
4.6. Sobre o impacto do julgamento do Guardião da Constituição no RE 636.553/RS em processos sujeitos a registro no TCU, traz-se à colação as pertinentes observações do Excelentíssimo Senhor Ministro Walton Alencar Rodrigues, por ocasião do Acórdão 122/2021-TCU-Plenário (TC Processo 013.339/2020-6) :
Sem embargo de considerar o mérito da decisão do STF, o anterior entendimento acerca da observância do contraditório e da ampla defesa após o transcurso de cinco anos desde a chegada do processo no TCU restou prejudicado, porquanto, após esse tempo, segundo prelecionou o Relator da matéria no STF, o ato deve ser considerado "registrado tacitamente". 
No julgamento dos embargos de declaração, opostos em face dessa decisão, finalizado em 4/12/2020, o E. Relator aduziu que, "passado esse prazo [de cinco anos, contado de forma ininterrupta, a partir da chegada do processo à corte de contas] sem finalização do processo, o ato restará automaticamente estabilizado. Abre-se, a partir daí, a possibilidade de sua revisão, nos termos do art. 54 da Lei 9.873/1999" (grifos meus) . 
A expressa menção do relator à possibilidade de revisão do ato considerado tacitamente registrado impõe novas considerações e imediatas providências por parte desta Corte.
Relativamente à área de pessoal da Administração Federal, já tive a oportunidade de fazer inúmeros pronunciamentos acerca do acúmulo dos processos na Sefip, que há pouco tempo passavam em muito de cem mil, ajuntados ao longo dos anos. Grande parte desses processos foram devolvidos aos órgãos de origem para correção de irregularidades e reenvio ao TCU. E os que permaneceram desafiam a capacidade de trabalho do Tribunal.
 (...) 
Por esse motivo conclui-se que, a partir do registro tácito do ato de concessão, é possível a sua revisão, no prazo de 5 anos, com base no aludido artigo da lei de processo administrativo [art. 54 da Lei 9.784/1999.
Esse entendimento é plenamente compatível com o disposto no art. 260, § 2º, do Regimento Interno do TCU, in verbis:
§ 2º O acórdão que considerar legal o ato e determinar o seu registro não faz coisa julgada administrativa e poderá ser revisto de ofício pelo Tribunal, com a oitiva do Ministério Público e do beneficiário do ato, dentro do prazo de cinco anos da apreciação, se verificado que o ato viola a ordem jurídica, ou a qualquer tempo, no caso de comprovada má-fé.  
Registro que o E. Relator no STF, ao apreciar os embargos de declaração, expressamente entendeu desnecessária a modulação de efeitos da decisão adotada no RE 636.553/RS, devendo ser aplicada imediatamente, com efeitos ex tunc.
Em síntese, o entendimento adotado pelo Supremo Tribunal Federal, em sede de recurso extraordinário, com repercussão geral reconhecida, deve ser observado por todos os juízes e tribunais, nos termos dos arts. 927, inciso III, e 1.030 do Código de Processo Civil.
Cabe ao TCU, por conseguinte, em atendimento à disposição legal e aos princípios da eficiência, da razoável duração do processo e da isonomia, evoluir, no entendimento e nos procedimentos, para compatibilizar suas decisões com a recente tese da Suprema Corte.
Chamo a atenção que as despesas atinentes a pessoal, como as reformas, aposentadorias e pensões, além de vencimentos, subsídios etc., configuram os maiores gastos da União Federal - maior mesmo que os juros da dívida - sendo inconcebível que servidores públicos federais continuem fazendo letra morta das normas jurídicas e da Constituição em vigor, mantendo o pagamento de verbas a que não fazem jus, segundo plúrimas decisões do TCU e dos órgãos do Poder Judiciário, como é o caso dos autos (grifos acrescidos) .
4.7. No caso concreto, vale repisar que os atos de aposentadoria dos recorrentes (peças 8 e 12) foram disponibilizados ao TCU em 26/3/2001 (para Arnildo Santos Nascimento) e em 9/7/2004 (para Maria Alice Alves Viana) e julgados ilegais em Sessão de 2/7/2019 da Primeira Câmara (peça 18) . Assim, é de se entender que ocorreram os seus registros tácitos em 26/3/2006 e em 9/7/2009, respectivamente, e os seus aperfeiçoamentos definitivos em 26/3/2011 e em 9/7/2014, respectivamente, anteriormente, portanto, ao acórdão ora recorrido.
4.8. Nesse sentir, é de se entender que os atos de aposentadorias sub examine devem ser considerados tacitamente registrados, com proposta de arquivamento dos processos correspondentes e ciência ao órgão de origem, visto não ser mais possível, na espécie, a aplicação das disposições contidas no art. 260, § 2º do Regimento Interno do TCU, in verbis:
§ 2º O acórdão que considerar legal o ato e determinar o seu registro não faz coisa julgada administrativa e poderá ser revisto de ofício pelo Tribunal, com a oitiva do Ministério Público e do beneficiário do ato, dentro do prazo de cinco anos da apreciação, se verificado que o ato viola a ordem jurídica, ou a qualquer tempo, no caso de comprovada má-fé. 
4.9. A conclusão ora apresentada nesta instrução vai ao encontro da orientação emanada do Pretório Excelso e do Plenário do Tribunal de Contas da União.
CONCLUSÃO
5. Diante do exposto, é de se concluir que os atos de aposentadorias sub examine devem ser considerados tacitamente registrados, com proposta de arquivamento dos processos correspondentes e ciência ao órgão de origem, ante a impossibilidade de aplicação das disposições contidas no art. 260, § 2º do Regimento Interno do TCU, que trata da revisão de ofício.
PROPOSTA DE ENCAMINHAMENTO
6. Ante o exposto, submetem-se os autos à consideração superior, propondo-se, com fundamento no art. 48 da Lei 8.443/1992:
a) conhecer dos recursos interpostos, para, no mérito, dar-lhes provimento, no sentido de, em relação aos recorrentes, se tornar sem efeito o acórdão recorrido, considerando os atos aposentadorias de peças 8 e 12 tacitamente registrados, com proposta de arquivamento dos processos correspondentes e ciência ao órgão de origem;
b) informar os recorrentes e demais interessados do acórdão a ser proferido, destacando que o relatório e o voto que o fundamentam podem ser acessados por meio do endereço eletrônico www.tcu.gov.br/acordaos. 
O Ministério Público junto ao TCU, representado nos autos pelo Procurador, Dr. Marinus Eduardo De Vries Marsico, manifestou-se de acordo com a proposição da unidade técnica (peça 61) . 
	É o Relatório.

David Veríssimo de Souza (OAB/DF 22.300), Janaína Macêdo Neves Paiva (OAB/DF 37.006) e outros.

Procurador Marinus Eduardo De Vries Marsico.

APOSENTADORIA. AVERBAÇÃO DE TEMPO DE SERVIÇO RURAL SEM O RECOLHIMENTO DAS RESPECTIVAS CONTRIBUIÇÕES PREVIDENCIÁRIAS. ILEGALIDADE. PRELIMINAR DE REGISTRO TÁCITO. INSUBISISTÊNCIA DO ACÓRDÃO RECORRIDO EM RELAÇÃO AO RECORRENTE. REVISÃO DE OFÍCIO. IMPOSSIBILIDADE. ARQUIVAMENTO.

APOSENTADORIA (APOS)

Secretaria de Recursos (Serur).

Apreciam-se, nesta oportunidade, pedidos de reexame interpostos por Maria Alice Alves Viana e Arnildo Santos Nascimento em face do Acórdão 5112/2019-TCU-Primeira Câmara, por meio do qual esta Corte de Contas considerou ilegais os atos de concessão de aposentadoria emitidos em favor dos recorrentes em razão da contagem de tempo rural sem recolhimento de contribuições previdenciárias, bem como tempo de aluno aprendiz em desacordo com os critérios previstos no Enunciado 96 da Súmula de Jurisprudência do TCU.
A Secretaria de Recursos deste Tribunal (Serur) , ao analisar o presente apelo à luz do entendimento firmado pelo STF, nos autos do RE 636.553, aduz, como preliminar de mérito, que os atos em epígrafe se encontram registrados tacitamente, não sendo possível, sequer, a revisão de ofício. Diante de tal constatação, a unidade técnica propõe dar provimento ao recurso, para tornar sem efeito o acórdão recorrido em relação ao recorrente, com proposta de arquivamento dos autos.
O Ministério Público junto ao TCU, em sua manifestação regimental, ratificou as conclusões formuladas pela Serur.
II
No tocante à análise do caso em questão, registro minha concordância integral com os pareceres precedentes pelas razões que passo a expor. 
De início, observo que, nos embargos de declaração apresentados pelo TCU, por intermédio da Advocacia-Geral da União, nos autos do RE 636.553, que tramitou no âmbito do Supremo Tribunal Federal, esta Corte de Contas demonstrou de forma objetiva os problemas que poderiam advir da manutenção da decisão proferida pela Suprema Corte, caso não fosse conferida uma modulação de efeitos. Nesse sentido, convém trazer à baila os principais trechos dos embargos opostos: 
 (...) 
Desta feita, não se pode olvidar que a substancial mudança da jurisprudência, em decorrência da nova interpretação do texto constitucional sem alteração do parâmetro normativo (art. 71, III, da CF) , demanda a modulação dos efeitos da decisão, conferindo-lhe eficácia ex nunc, de modo a garantir segurança jurídica às situações já consolidadas no tempo e à atuação das Cortes de Contas sob a égide da anterior orientação desse Supremo Tribunal.
 (...) 
Cumpre salientar que, até o final do julgamento de mérito deste paradigma, o Tribunal de Contas da União pautava-se no entendimento consolidado quanto a não incidência de prazo decadencial no exercício da competência prevista no art. 71, III, da CF.
Com efeito, em razão da jurisprudência pacífica, o TCU moldou a sua atuação, estabelecendo ritos e procedimentos internos peculiares, a fim de alinhar o controle externo à interpretação constitucional firmada por essa Suprema Corte. Evidentemente, não se poderia exigir que a Corte de Contas viesse a observar diretriz jurisprudencial diversa daquela que ora prevalecia.
Portanto, no aspecto da decadência, todos os procedimentos de apreciação da legalidade da concessão inicial de aposentadoria, reforma ou pensão já realizados ou ainda em curso, mesmo aqueles que ultrapassaram o prazo de cinco anos contados do ingresso do ato no TCU, conformam-se com a interpretação dominante nessa Suprema Corte até então.
Nesse sentido, é imperioso que seja preservada a validade dos atos já praticados pelo Tribunal de Contas. Faz-se necessário garantir estabilidade às relações jurídicas constituídas em consonância com a compreensão que preponderou nesse STF por tantos anos, mormente quando a apreciação da legalidade da concessão inicial de aposentadoria, reforma ou pensão já fora devidamente realizada pelo TCU, operando-se o trânsito em julgado administrativo.
Ademais, não se pode desconsiderar que, além dos casos em que o controle externo já foi concluído, há um considerável estoque de processos, com data de ingresso no TCU há mais de cinco anos, que ainda estão pendentes de análise pela Corte de Contas. De acordo com a tabela elaborada pela Secretaria de Fiscalização de Pessoal do Tribunal de Contas da União, encontram-se nessa situação mais de 35.900  (trinta e cinco mil e novecentos) atos de pessoal, dentre os quais a maioria se refere a concessões de aposentadoria, reforma ou pensão:
 (...) 
Considerando os milhares de atos que ingressaram no TCU há mais de cinco anos e que ainda não tiveram a sua legalidade apreciada, sem contar inúmeros outros casos que se encontram próximos de atingir o limite quinquenal, é imprescindível que sejam assegurados efeitos prospectivos à decisão, com o fim de também ser garantindo prazo razoável para que a Corte de Contas possa se adequar ao novo entendimento firmado.
 (...) 
Isto posto, a aplicação imediata da tese fixada neste RE 636.553 aos casos que já foram julgados pelos Tribunais de Contas e àqueles que ingressam nos órgãos de controle há mais (ou há quase) cinco anos e ainda estão pendentes de análise poderá acarretar evidente prejuízo ao exercício constitucional do controle externo, com risco de significativo impacto financeiro aos cofres públicos.
 (...) 
Dessarte, diante da superação da pacífica jurisprudência dessa Suprema Corte no julgamento deste paradigma de repercussão geral, devem ser conferidos efeitos prospectivos à decisão, a fim de que o novo entendimento passe a valer apenas em relação às concessões de aposentadoria, reforma ou pensão que ingressarem nos Tribunais de Contas a partir da publicação do acórdão ora embargado.
Conforme os fundamentos apresentados, a modulação dos efeitos da decisão é medida essencial à segurança jurídica e à estabilização das relações sociais, pilares do Estado Democrático de Direito, que tem por base a presunção de legitimidade dos atos praticados por agentes públicos.
Assim, deve ser (i) resguardada a validade dos atos de controle externo realizados sob a égide da anterior interpretação constitucional sobre o tema e (ii) garantido tempo razoável para que as Cortes de Contas possam se adequar ao novo entendimento desse STF, especialmente diante da situação de milhares de processos que aguardam o crivo dos órgãos de controle há mais de cinco anos ou que já estão próximos de atingir esse limite temporal
 (...) 
V. DO PEDIDO
Pelo exposto, a União requer o provimento dos presentes embargos de declaração para que, diante da superação da pacífica jurisprudência desse STF,  (i) sejam modulados os efeitos da decisão  (art. 927, § 3º, do CPC) , conferindo-lhe eficácia prospectiva, de modo que o novo entendimento passe a valer apenas em relação aos atos de aposentadoria, reforma ou pensão que ingressarem nos Tribunais de Contas a partir da publicação do acórdão.
Pugna, ainda, que  (ii) sejam sanadas as obscuridades apontadas, notadamente para correta compreensão quanto ao fundamento legal do prazo quinquenal que deve ser observado pelas Cortes de Contas no exercício constitucional do controle externo (art. 71, III, da CF) , restando expressamente consignado que, mesmo prevalecendo o prazo disposto no art. 1º do Decreto nº 20.910/1032, é possível a aplicação da disciplina jurídica do art. 54 da Lei 9.784/1999, em especial para que:
ii.1) reste esclarecido que o prazo quinquenal não é aplicável às hipóteses em que for constatada má-fé ou fraude por parte dos interessados;
ii.2) reste consignada a possibilidade de interrupção do prazo quinquenal;
ii.3) reste esclarecido que o prazo quinquenal não alcança as situações flagrantemente inconstitucionais.
Verifico que, na decisão do RE 636.553, já em sede de embargos de declaração, o Supremo Tribunal Federal, na sessão virtual de 27/11/2020 a 4/12/2020, ao se debruçar acerca dos argumentos apresentados por este Tribunal, assim se manifestou, no que importa aos presentes autos:
A embargante requer o acolhimento de pedido de modulação dos efeitos da decisão, para que a tese firmada seja aplicada apenas às concessões de aposentadoria, reforma ou pensão, que ingressarem nos Tribunais de Contas a partir da publicação do acórdão embargado. 
Aponta que o procedimento do Tribunal de Contas da União estava pautado pela interpretação até então dominante nesta Corte, isto é, pela não incidência de prazo decadencial no exercício da competência prevista no art. 71, III, da Constituição Federal. Argumenta ser imprescindível a concessão de efeitos prospectivos à decisão embargada, com a finalidade de garantir-se prazo razoável para que a Corte de Contas adapte-se ao entendimento firmado, prezando-se pela segurança jurídica. 
Indica que não pode ser desconsiderado haver expressivo estoque de processos pendentes de análise pelo TCU, ingressados há mais de cinco anos em seu acervo. Nesse aspecto, informa que mais de 35.900 (trinta e cinco mil e novecentos) processos estariam nessa situação, dentre os quais a maioria referente a concessões de aposentadoria, reforma ou pensão. 
A União aduz, ainda, obscuridade em relação à natureza do prazo quinquenal, que deve passar a ser observado pelas cortes de contas no exercício do controle externo previsto no art. 71, III, da CF. Pondera que as disposições previstas no art. 1º do Decreto 20.910/1932 (prazo prescricional) e no art. 54 da Lei 9.784/1999 (prazo decadencial) fundamentam-se em disciplinas jurídicas distintas, especialmente no que se refere à possibilidade de impedimento, de suspensão e de interrupção, motivo por que tal questão precisaria restar esclarecida.
 (...) 
Entretanto, ao apreciar o objeto da presente repercussão geral, e colacionando-se jurisprudência do STF, restou evidenciado ser recorrente a demora das Cortes de Contas em finalizar a análise da legalidade da concessão inicial e, por consequência, em constituir o ato administrativo. A questão posta foi a seguinte: se, por um lado, entende-se pela inaplicabilidade do art. 54 da Lei 9.784/1999 ao período compreendido entre a publicação do ato de aposentadoria pelo órgão de origem e a apreciação da sua legalidade pelo TCU, por outro o Supremo Tribunal Federal concluiu não ser possível deixar de se constatar o longo prazo que vem sendo reiteradamente utilizado para finalização da análise pelo TCU.
Ao corretamente avaliar esse cenário, com fundamento nos princípios da segurança jurídica e da confiança legítima, bem como por estar atenta à importância da estabilização das relações jurídicas - seja em favor da Administração ou em favor do administrado - esta Corte julgou que também para apreciação da legalidade do ato de aposentadoria deveria haver limite de prazo. Entendeu-se ser descabida a constante ocorrência de situações em que atos aparentemente já consolidados são desconstituídos após o transcurso de largo período.
 (...) 
"Com essa fundamentação, o Supremo Tribunal Federal definiu que a fixação do prazo de cinco anos se afigura razoável para que as cortes de contas procedam à análise da legalidade dos atos de concessão inicial de aposentadoria, reforma ou pensão, após o qual estes serão considerados definitivamente registrados. 
Trata-se de prazo ininterrupto, a ser computado a partir da chegada do processo à respectiva corte de contas - ou, como definido pelo Ministro Roberto Barroso durante o julgamento, um verdadeiro período de "cinco anos tout court". 
Passado esse prazo sem finalização do processo, o ato restará automaticamente estabilizado. Abre-se, a partir daí, a possibilidade de sua revisão, nos termos do art. 54 da Lei 9.784/1999.
Ante o exposto, parece-me restar evidente a desnecessidade de modulação de efeitos do acórdão embargado.
Saliento que a modulação de efeitos é, em verdade, uma possibilidade, a ser utilizada pelo Tribunal em razão de eventuais efeitos da alteração jurisprudencial no interesse social e na segurança. É o que dispõe o art. 927, § 3º, do Código de Processo Civil, nos seguintes termos: "na hipótese de alteração de jurisprudência dominante do Supremo Tribunal Federal e dos tribunais superiores ou daquela oriunda de julgamento de casos repetitivos, pode haver modulação dos efeitos da alteração no interesse social e no da segurança jurídica". 
Na presente ação, a decisão tomada por esta Corte teve justamente como fundamento os princípios da segurança jurídica e da confiança legítima, de modo a afastar a ocorrência de eventuais abusos na demora do exercício da competência constitucional definida no art. 71, III, CF. Ou seja, a aplicação imediata do julgado, com efeitos ex tunc, apresenta-se mais coerente com a necessidade de preservação do interesse social e da segurança jurídica.
 (...) 
No tocante à natureza do prazo, constata-se, ante o já exposto, que, com base na segurança jurídica e na proteção da confiança, aplicou-se por analogia prazo decadencial de cinco anos para o julgamento da legalidade do ato de concessão inicial de aposentadoria, reforma ou pensão, a partir da chegada do processo ao respectivo tribunal de contas. 
Trata-se de prazo ininterrupto, tout court, que, uma vez atingido, faz com que o ato seja considerado tacitamente apreciado, isto é, tacitamente registrado. Não há de se falar, por consequência, na aplicação de eventuais exceções previstas justamente na Lei 9.784/1999, cuja incidência foi afastada no julgamento de mérito.
Bem se vê que o STF, mesmo diante dos argumentos apresentados por este Tribunal, por intermédio da Advocacia-Geral da União, entendeu por bem não modular a decisão, mantendo o efeito ex-tunc da nova tese firmada. Além disso, a suprema Corte entendeu que o prazo de cinco anos é ininterrupto (tout court) , não havendo que se falar em marcos suspensivos ou interruptivos.
Vale mencionar, quanto ao efeito ex-tunc da tese firmada a partir do julgamento do RE 636.553, que o STF já se manifestou no sentido de que a retroação alcança, inclusive, os acórdãos proferidos pelo TCU que apreciaram a legalidade de atos de pessoal antes da referida decisão, ainda que lastreados no entendimento pretérito da própria Suprema Corte. Senão vejamos:
AGRAVO INTERNO EM MANDADO DE SEGURANÇA. TRIBUNAL DE CONTAS DA UNIÃO. ATO DE APOSENTADORIA. APRECIAÇÃO, PARA FINS DE REGISTRO. PRAZO DE CINCO ANOS. PRINCÍPIOS DA SEGURANÇA JURÍDICA E DA PROTEÇÃO DA CONFIANÇA. TESE FIRMADA PELO PLENÁRIO DESTA CASA AO EXAME DO RE Nº 636.553, PARADIGMA DO TEMA Nº 445 DA REPERCUSSÃO GERAL. 1. À luz do art. 205 do RISTF, o relator do mandado de segurança, em decisão unipessoal, atuando por delegação do colegiado competente, pode conceder a ordem, "quando a matéria for objeto de jurisprudência consolidada do Tribunal". 2. Concessão da ordem, por decisão unipessoal, que levou em conta, na espécie, o fato de o Plenário desta Suprema Corte, por ocasião do julgamento do RE nº 636.553, paradigma do tema nº 445 da repercussão geral, ter assentado a seguinte tese: "Em atenção aos princípios da segurança jurídica e da confiança legítima, os Tribunais de Contas estão sujeitos ao prazo de 5 anos para o julgamento da legalidade do ato de concessão inicial de aposentadoria, reforma ou pensão, a contar da chegada do processo à respectiva Corte de Contas". 3. No caso, quando da prolação do Acórdão nº 9868/2019, integrado pelo Acórdão 3993/2020-TCU-Segunda Câmara do Tribunal de Contas da União, o ato de aposentadoria da impetrante já se encontrava tacitamente registrado, pelo decurso do lustro a que alude a tese firmada ao julgamento do tema nº 445 da repercussão geral. 4. Inaplicável o art. 85, § 1º, do CPC/2015, por se tratar de recurso interposto em mandado de segurança (art. 25 da Lei nº 12.016/2009 e Súmula 512/STF) . 5. Agravo interno conhecido e não provido. (MS 37324 AgR, Relatora: Min. Rosa Weber, Primeira Turma, julgado em 30/11/2020, publicado em 9/12/2020) . (destaque acrescido) 
No mesmo sentido, a decisão de mérito proferida nos autos do MS 37.220, da relatoria do Min. Ricardo Lewandowski, publicada em 2/3/2021:
Assiste razão à impetrante. Conforme assinalado na inicial e no parecer da PGR, esta Corte, ao apreciar o RE 636.553-RG/RS (Tema 445 da Repercussão Geral) , da relatoria do Ministro Gilmar Mendes, estabeleceu o prazo de 5 anos para o TCU analisar os processos de registro de aposentadoria, tendo em vista os princípios da segurança jurídica e da proteção da confiança.
 (...) 
No caso, observo que o Processo TC Processo 001.041/2014-2 foi recebido na Corte de Contas em 21/1/2014, mas a análise pelo Colegiado ocorreu somente em 11/2/2020, mais de 5 anos após a entrada dos autos no TCU. 
Assim, registro ser de rigor a aplicação do Tema 445 da Repercussão Geral ao caso sob exame. Desse modo, reconheço que a aposentadoria da impetrante foi tacitamente registrada em 20/1/2019, ante o transcurso do prazo para o TCU realizar a análise da legalidade do ato. (destaque acrescido) .
No caso dos autos, consoante bem aduziu a Serur, vale repisar que o ato de aposentadoria emitido em favor de Maria Alice Alves Viana foi disponibilizado ao TCU em 9/7/2004. Portanto, nessa condição, o referido ato está tacitamente registrado desde 9/7/2009. Nesse caso, não é mais possível rever de ofício o registro tácito mencionado desde 9/7/2014. Quanto ao ato emitido em favor de Arnildo Santos Nascimento, observo que a disponibilização ao TCU se deu em 26/3/2001, sendo que o registro tácito ocorreu em 26/3/2006. Com isso, o prazo para a revisão de ofício findou em 26/3/2011.
Assim, nos casos em epígrafe, considerando o que restou decidido pelo STF no RE 636.553, resta ao TCU tornar insubsistente o Acórdão 5112/2019-TCU-Primeira Câmara para os recorrentes, sem prejuízo de determinar à Sefip que faça consignar, na base de dados do sistema Sisac, a anotação de registro tácito nos respectivos formulários.
TCU, Sala das Sessões Ministro Luciano Brandão Alves de Souza, em 8 de junho de 2021.
Ministro VITAL DO RÊGO 
Relator